【裁判字號】    88,上易,186
【裁判日期】    890509
【裁判案由】    塗銷抵押權登記
【裁判全文】
臺灣高等法院臺中分院民事判決  八十八年度上易字第一八六號
    上  訴  人  甲○○
    被  上訴人  乙○○○
右當事人間塗銷抵押權登記事件，上訴人對於中華民國八十八年十月十二日臺灣臺中
地方法院八十八年度訴字第二○二一號第一審判決提起上訴，本院判決如左：
      主      文
上訴駁回。
第二審訴訟費用由上訴人負擔。
      事      實
甲、上訴人方面：
一、聲明：求為判決：
  (一)原判決廢棄。
  (二)右廢棄部分，被上訴人應將上訴人所有坐落臺中市○區○○段六之三二地號土地
    及其上建物門牌號碼臺中市○○路二號三樓於民國八十二年十月三十日以西普字
    第○一一九八一號收件為抵押權設定新台幣七十二萬元之登記塗銷。
  (三)第一、二審訴訟費用由被上訴人負擔。
二、陳述：除引用原判決書之記載外，補稱：
  (一)上訴人向訴外人熊明德借款時固有交付印章、身份證影本及土地房屋之權狀，惟
    並未授權熊明德向被上訴人借款，且前揭交付證件行為亦不應被解釋為有表見代
    理之情形，有最高法院多號判例可稽，原審判決認為上訴人行為構成表見代理，
    卻無法舉出最高法院判決以支持其論點，對上訴人所舉案例棄置不顧，且違反最
    高法院判例，其判決顯違反法令。
  (二)又表見代理在保護善意第三人，民法第一六九條但書規定「但第三人明知其無代
    理權或可得而知者，不在此限。」
    １查被上訴人係因熊明德向其借貸之擔保支票退票後，才扣押上訴人之權狀等資
      料而辦理抵押權設定，有八十六年偵字第五四○一號起訴書「所犯法條欄」中
      段載「被告熊明德既不諱言因其向乙○○○之夫彭增調錢時，以自己簽發之支
      票擔保，嗣因其支票退票，彭增、乙○○○夫妻才扣該權利證書」可證，是被
      上訴人明知借錢者為熊明德，且係熊明德以自己支票供擔保，是其顯然明知熊
      明德無代理權，自不受表見代理之保障。
    ２被上訴人亦自承熊明德僅表示借六十萬元，惟抵押權卻設定為七十二萬元，熊
      明德以自己支票供擔保向被上訴人借錢，上訴人頂多可提供土地為物上保證人
      或尚有表見代理之可言，惟其卻以上訴人為債務人為抵押權設定，被上訴人對
      債務人為熊明德，及債權額為何數額均屬明知，猶為與事實不符之抵押權內容
      設定，自屬明知熊明德無代理權，原審判決顯有違誤。
三、證據：除引用原審立證方法外，聲請訊問證人熊明德。
乙、被上訴人方面：
一、聲明：求為判決：如主文所示。
二、陳述及所用證據：引用原判決書之記載，援用原審立證方法。
      理      由
一、上訴人起訴主張：上訴人向訴外人熊明德借款新台幣（下同）六十萬元（下稱系
    爭借款債務），並提供上訴人所有坐落台中市○區○○段六之三二地號土地及其
    上建物門牌號碼台中市○○路二號三樓（下稱系爭房地）設定抵押權（下稱系爭
    抵押權）為擔保，上訴人已向熊明德清償全部借款，上訴人並未向被上訴人借款
    ，詎民國（下同）八十四年五月接獲被上訴人存證信函告知系爭土地設定七十二
    萬元之抵押權予被上訴人，其後始知熊明德將上訴人之系爭房地設定抵押權予被
    上訴人，兩造間並無借貸關係，系爭抵押權無從附屬，應不生效力，被上訴人無
    法律上原因受利益，請求被上訴人塗銷抵押權。
二、被上訴人則抗辯：熊明德向被上訴人表示有人要借款六十萬元，有提供不動產可
    設定抵押權，被上訴人將六十萬元交給其夫彭增轉交熊明德，其後熊明德辦妥抵
    押權設定登記予被上訴人，借款六十萬元加二成設定七十二萬元之抵押權，並告
    知抵押義務人即借款人即上訴人，嗣因上訴人未清償債務，被上訴人乃寄存證信
    函予上訴人，上訴人迄未向被上訴人清償系爭借款債務，故不同意塗銷抵押權等
    語。
三、查本件上訴人主張其於八十二年十月間向訴外人熊明德表示欲借款六十萬元，可
    提供系爭房地設定抵押權以為借款之擔保，上訴人並已由熊明德處受領該六十萬
    元借款之交付，上訴人並未向被上訴人借款，詎系爭不動產竟於八十二年十月三
    十日設定債權金額七十二萬元之抵押權予被上訴人等情，為兩造所不爭執，並有
    上訴人於原審所提出之系爭房地土地登記簿謄本可稽，自屬無疑。本件兩造爭執
    之要點厥為，上訴人是否曾經授權訴外人熊明德向被上訴人借貸系爭款項並設定
    系爭抵押權以為借款之擔保，抑或上訴人應對被上訴人負擔表見代理之授權人責
    任，抑或上訴人係向熊明德借款，與被上訴人無關。
四、經查，上訴人於臺灣臺中地方法院八十七年易字第八五四號熊明德被告竊盜、背
    信之刑事案件八十七年三月四日之審判程序中，以熊明德背信之告訴人地位陳稱
    ：（法官問：八十二年十月份找被告設定有否特定要求設定給誰？）「沒有，我
    是要有貸款，但並沒有指定設定給誰，我當時只求能借到錢。」（見原審卷第五
    十八頁正面筆錄影本）。上訴人於本案原審陳稱：「他（指熊明德）告訴我借錢
    ，借錢（筆錄贅字）要有不動產抵押，沒說設定給何人，只說要辦設定，」（見
    原審卷第三十五頁正面筆錄）。由上訴人前開陳述可知，上訴人對於系爭抵押權
    將設定何人為權利人及向何人借錢均並不特定，但求熊明德能夠滿足其借款之需
    求即可，則上訴人與熊明德之間即有上訴人授權熊明德為其完成辦理抵押借款事
    務之委任關係，而熊明德為完成此項借款事務之處理，係立於上訴人之代理人之
    地位，自堪認定。況上訴人亦自承曾交付辦理抵押權設定登記所必須之各項書狀
    、文件予熊明德，並曾在空白之抵押權設定文件、授權書上用印（見原審卷第二
    十七頁正面筆錄）；又上訴人對熊明德已提出未完成系爭抵押權塗銷任務之背信
    告訴，並經臺灣臺中地方法院以八十七年度易字第八五四號案判處熊明德有期徒
    刑六月等情，有該案刑事判決影本一件在卷可按，益加佐證上訴人與熊明德之間
    確有委任關係存在，且上訴人有將與被上訴人成立系爭借貸契約並設定系爭抵押
    權以供擔保之代理權授與熊明德之事實。且本件情形，與現今社會上普遍存在之
    借款人透過民間土地代書向金主借款之情形亦無異。故而，上訴人主張並未授權
    熊明德向被上訴人借款，並非可採。上訴人自對系爭借款債務與抵押權之設定應
    負代理權授與之授權人責任。
五、上訴人委任熊明德處理系爭借款事宜，並由熊明德代理而與被上訴人成立系爭借
    款契約並完成抵押權設定之行為，已如前述，故系爭借款債權債務關係，係存在
    於兩造之間，非如上訴人所主張之存在於上訴人與熊明德之間。而熊明德就系爭
    借款契約，係立於上訴人之代理人之地位，而非被上訴人之代理人之地位，故上
    訴人所述已將系爭借款及其利息清償熊明德之事縱令屬實，但系爭借款之債權人
    即被上訴人，並未實際受領該清償款項之交付，則系爭借款債務仍未消滅。上訴
    人主張系爭借款已經向熊明德清償完畢，系爭借款債權已經消滅，亦非有理。
六、綜上所述，兩造間既有系爭借款債務，而系爭該借款債務仍未消滅，上訴人請求
    判決塗銷系爭抵押權，自有不合，不應准許。原判決所持理由與此雖有不同，然
    其結論則無二致，本院應予以維持，上訴人執前詞請求廢棄，非有理由。
七、兩造其餘攻擊防禦方法，均不影響本判決之結果，爰不逐一論述，併予敘明。
八、據上論結：本件上訴為無理由，依民事訴訟法第四百四十九條第二項、第七十八
    條判決如主文。
中      華      民      國    八十九    年      五      月      九      日
~B1民事第一庭審判長法  官  楚汝聰
~B2                法  官  鄭金龍
~B3                法  官  陳憲智
右為正本係照原本作成。
兩造均不得上訴。
~B                書記官  鄧智惠
中      華      民      國    八十九    年      五      月     十一     日
                                                                        Ｑ


司法院資訊處製作；財團法人民間司法改革基金會備份。
